臺灣高雄地方法院民事判決　　　　　　　 94年度訴字第469號
原　　　告　己○○
　　　　　　庚○○
　　　　　　甲○○○
　　　　　　乙○○○
　　　　　　戊○○
　　　　　　丁○○
　　　　　　丙○○
上七人共同　錢師風律師
訴訟代理人
被　　　告　辛○○
訴訟代理人　壬○○
上列當事人間請求返還不當得利事件，經本院於民國94年6月28
日言詞辯論終結，判決如下：
  主  文
被告應給付原告新臺幣貳拾柒萬伍仟壹佰壹拾肆元，及自民國九
十四年五月十七日起至清償日止，按週年利率百分之五計算之利
息。
原告其餘之訴駁回。
訴訟費用由被告負擔十分之一，餘由原告負擔。
本判決關於原告勝訴部分於原告以新臺幣玖萬貳仟元為被告供擔
保後得假執行；但被告如以新臺幣貳拾柒萬伍仟壹佰壹拾肆元為
原告預供擔保後，得免為假執行。
原告其餘假執行之聲請駁回。
  事實及理由
一、原告起訴主張：兩造間就被告所有坐落高雄市○○區○○路
    5 小段第768 、781 、771 、772 、739 之1 地號土地、同
    區○○段○○段第31、29、13、37、11之1 地號土地、同區
    ○○段第394 地號等11筆土地（下稱系爭土地）前因租佃爭
    議事件而經鈞院84年度重訴字第199 號、台灣高等法院高雄
    分院93年度重更(三)字第6 號、最高法院93年度台上字第2338
    號民事判決確定兩造就系爭土地之租約業於民國79年6 月10
    日終止，被告並應給付原告補償費及未收穫農作物價額總計
    新臺幣（下同）4,148,976 元，惟上開民事確定判決僅自84
    年5 月30日起算法定利息而未自上開終止日起算，被告自受
    有自79年6 月10日起至84年5 月30日止按法定利息5%計算之
    不當利得計1,031,309 元，及自84年5 月30日起至94年2 月
    28日止按上開金額之5%計算之不當利得502,763 元，另原告
    原承租被告所有之坐落高雄市○○區○○段第739 之1 地號
    、同區○○段○ ○段第31地號及同段第11之1 地號土地業於
    88年10月26日為訴外人高雄市政府所徵收，並由原告領取上
    開土地之徵收補償款計1,273,409 元，嗣訴外人高雄市政府
    乃訴請返還而經鈞院87年度訴字第1169號、台灣高等法院高
    雄分院89年度上字第340 號、最高法院90年度台上字第2292
    號民事確定判決判定原告應繳還全部款項及其法定利息，原
    告嗣並依上開判決繳還訴外人高雄市政府1,982,404 元，惟
    前開租佃爭議訴訟之台灣高等法院高雄分院93年度重更(三)字
    第6 號民事確定判決卻僅認定原告應給付被告1,553,712 元
    ，然被告卻向訴外人高雄市政府領取原告所繳交付之全部款
    項，其顯然溢領428,692 元，且系爭土地於88年10月26日即
    已遭徵收，惟上開93年度重更(三)字第6 號民事確定判決關於
    原告應負擔之損害金卻計至89年9 月27日止，其顯亦超收原
    告11個月之損害金計50,095元，為此爰依不當得利請求權請
    求判令被告應給付2,012,859 元，及自94年5 月17日起至清
    償日止按週年利率5%計算之利息，並願供擔保請准宣告假執
    行。
二、被告則以：被告於79年6 月10日即向原告之被繼承人即訴外
    人陳上君為終止系爭土地租佃關係之表示，並同時表示願依
    法給付補償金，惟因訴外人陳上君拒絕返還土地且拒領補償
    金，被告之單純保存土地補償款自不因之當然受有法定利息
    之利益，且訴外人陳上君及原告拒絕受領補償款在先，事後
    亦未定期催告被告給付，被告自不負給付遲延之責任而無支
    付遲延利息之義務，且本件縱有遲延利息給付之問題，其亦
    因原告未於5 年之請求權時效期間內請求給付而已罹於時效
    ，被告自得拒絕給付，而上開3 筆被徵收土地固於88年10月
    26日經訴外人高雄市政府公告徵收，然其係迄至89年6 月 8
    日始辦竣所有權移轉登記而完成徵收手續，且原告迄至同年
    9 月27日止仍無權占用系爭土地，台灣高等法院高雄分院93
    年度重更(三)字第6 號民事確定判決判令原告應給付至訴外人
    高雄市政府辦竣過戶登記手續時止無權占有期間之相當於租
    金之不當得利並無不合，是被告基於上開民事確定判決取得
    之損害金，自非無法律上之原因，況上開損害金原告亦未支
    付法定利息，而前開租佃爭議事件亦判決確定原告應負擔五
    分之三之裁判費即123,158 元，伊自亦得以上開金額與原告
    請求之徵收款予以抵銷，是原告之請求並無理由等語資為抗
    辯，並聲明求為判決駁回原告之訴及假執行之聲請，如受不
    利之判決，並願供擔保請准免為假執行之宣告。
三、兩造不爭執之事項：
  (1)、兩造間就系爭土地所生之租佃爭議事件，前經本院84年度
      重訴字第199 號、台灣高等法院高雄分院93年度重更(三)字
      第6 號、最高法院93年度台上字第2338號民事判決確定兩
      造就系爭土地之租約業於79年6 月10日終止，原告應給付
      被告無權占有土地期間相當於租金之不當利得，被告則應
      給付原告被徵收土地之補償金275,114 元，另被徵收土地
      之全部補償款1,273,409 元於前已經原告先行領取，嗣經
      訴外人高雄市政府訴請返還而經本院87年度訴字第1169號
      、台灣高等法院高雄分院89年度上字第340 號、最高法院
      90年度台上字第2292號民事判決認定原告為不當得利而應
      全部返還並經確定在案，原告並已依上開判決繳還訴外人
      高雄市政府1,982,404 元（全部補償金1,273,409 元及其
      法定遲延利息）而由被告於94年3 月4 日全部領竣。
  (2)、原告於前開租佃爭議事件中原即起訴主張請求自83年10月
      20日起算遲延利息，嗣經前開一審民事判決認定應自84年
      5 月30日起算遲延利息，而原告於前案上訴時對此遭駁回
      請求之利息部分並未提起上訴而告確定。
  (3)、訴外人高雄市政府於88年10月26日公告徵收上開3 筆土地
      ，並於89年6 月8 日辦理所有權移轉登記完竣。
四、本件兩造爭執之重點在於：(1)、原告請求被告給付不當得利
    有無理由？(2)、被告抵銷之抗辯有無理由？茲將本院判斷意
    見分述如下：
  (1)、原告請求被告給付不當得利有無理由？
    、79年6 月10日終止日起至84年5 月30日起訴請求日止依
        判決確定補償金額5%計算之不當得利1,031,309 元部分
        ：
        按「不當得利，以無法律上之原因而受利益，致他人受
        損害，為其成立要件，此觀民法第179 條之規定自明；
        若有法律上之原因而受利益，縱他人因而受有損害，亦
        無許他人請求返還不當得利之餘地。」、「債權人受領
        遲延而使原已到期之給付處於給付無確定期限狀態，嗣
        債權人表示願意受領者，仍須催告債務人履行，債務人
        經催告而不履行，則自受催告時起始負遲延責任。」、
        「因時效而免負義務，雖得認為受利益，但法律規定時
        效制度，其目的即在使受益人取得其利益，故除另有不
        當得利請求權與之競合之情形外，不能謂無法律上之原
        因而受利益。」，最高法院76年台上第1951號、86年台
        上第2998號、78年台上第68號分別著有裁判要旨可參。
        本件原告固主張被告未自租約終止日之79年6 月10日起
        依確定應補償之總金額計算法定利息而受有該期間之不
        當利得，且此係屬不當得利之損害金而應有15年之請求
        權時效云云，惟查，原告於上開租佃爭議事件中原即起
        訴請求被告應自83年10月20日起算法定遲延利息，惟於
        該一審判決判定應自84年5 月30日起算利息後，原告就
        該利息之部分即未上訴而告確定已如前述，是原告就83
        年10月20日起至84年5 月29日止之法定遲延利息部分之
        請求自已因其未併上訴而告敗訴確定，原告就此具既判
        力之訴訟標的所為之請求自已不得再行起訴請求上該期
        間之法定遲延利息；另被告於80年6 月14日業寄發存證
        信函通知原告之被繼承人即訴外人陳上君終止系爭土地
        之租約並依法辦理給付補償金事宜，該函並經訴外人陳
        上君於同年月15日收受，此亦有存證信函及回執等件附
        卷可稽，是被告於主張終止之當時業已提出補償金給付
        之準備，然因原告主張應依83年之公告地價計算補償金
        而未受領被告欲提出之給付，且該給付之提出亦符合債
        之本旨，其拒絕受領自已使自己陷於受領遲延之狀態，
        而原告亦自承其事後並未再限期催告被告給付而為其所
        不履行，且該租佃終止之法定補償亦未有給付之確定期
        限，則自租約終止日之79年6 月10日起至原告前案訴狀
        繕本送達日之84年5 月29日止，被告於此期間自無給付
        遲延之情事而無須負遲延責任，更無需支付該期間之遲
        延利息，故台灣高等法院高雄分院93年度重更(三)字第 6
        號民事確定判決未自79年6 月10日起計算法定利息，依
        法並無違誤，被告未給付該期間之法定遲延利息自非無
        法律上之原因，而原告請求該期間之不當利得本係基於
        被告是否應負遲延責任而產生之法定遲延利息，此並不
        因原告以不當得利之請求權主張而得異其性質，是該部
        分之請求自仍應依其利息之本質而有民法第126 條5 年
        短期消滅時效之適用，是縱認原告得請求上開期間之法
        定利息，其亦早已罹於時效，原告主張被告受有上開期
        間之不當利得，且其對此有15年之請求權時效云云均無
        理由。
    、自84年5 月30日起至94年2 月28日止按上開期間應付不
        當得利之金額再以5%計算之不當利得502,763 元部分：
        按「對於利息既無須支付遲延利息，則對於遲延利息，
        自無須支付遲延利息，民法第233 條第2 項所謂利息包
        含遲延利息在內，故對於遲延利息，亦無須支付遲延利
        息。」，最高法院22年度上第1484號著有判例要旨可參
        。本件原告固主張被告應給付前項不當得利之金額依5%
        計算之不當利得502,763 元云云，惟被告並未受有自79
        年6 月10日起至84年5 月30日止之不當利得已如前述，
        是其自無需支付該不當得利金額所計算之法定遲延利息
        ，且前項金額本質上仍係基於被告是否應負遲延責任所
        產生之法定遲延利息亦如前述，則揆諸前揭判例所示，
        原告對此遲延利息自不得再行請求支付遲延利息，是原
        告上開主張亦無理由。
    、是否超收11個月之損害金50,095元部分：
        按「除別有規定外，確定之終局判決就經裁判之訴訟標
        的，有既判力。主張抵銷之請求，其成立與否經裁判者
        ，以主張抵銷之額為限，有既判力。」、「被徵收土地
        之所有權人，對於其土地之權利義務，於應受之補償費
        發給完竣時終止，在補償費未發給完竣以前，有繼續使
        用該土地之權。」，民事訴訟法第400 條及土地法第23
        5 條分別定有明文。本件原告固辯稱訴外人高雄市政府
        於88年10月26日即已公告徵收前開3 筆土地，然上開93
        年度重更(三)字第6 號民事確定判決卻判令其應負擔至89
        年9 月27日止之損害金而顯有超收云云，惟被告因上開
        被徵收之3 筆土地遭原告無權占有而受有不當得利損害
        之問題，於上開93年度重更(三)字第6 號民事事件中已提
        出反訴之請求並為抵銷抗辯之主張，並經該判決判定原
        告就上開3 筆土地應自79年6 月11日起至89年6 月7 日
        止給付被告相當於租金之不當利得，其餘土地則計至89
        年9 月27日原告拋棄占有之日止之不當利得（見前揭判
        決第16頁）而經確定在案，此有反訴起訴狀及該判決附
        於上開民事案卷可稽，則原告誤認上開3 筆被徵收土地
        之損害金乃計至89年9 月27日已有未洽，且原告應給付
        無權占有損害金之金額及其期間既經前開民事判決就主
        張抵銷之請求為成立與否之裁判確定，其依法自有既判
        力，原告復起訴主張該民事確定判決判令其應負擔至89
        年9 月27日止之損害金為不當而致被告超收云云自屬違
        法，況依上開土地法之規定，被徵收土地所有權人對於
        其土地之權利義務係於受領補償費發給完竣時始行終止
        ，被徵收土地之所有權人於領竣補償費前或被徵收土地
        移轉登記前自仍得以所有權人之身份主張其權利，而被
        告係於94年3 月4 日始領竣上開3 筆被徵收土地之補償
        金，此有高雄市政府地政處高市地政三字第0940003561
        號函在卷可稽，則迄至89年6 月8 日辦理所有權移轉登
        記完竣時止，被告既尚未領竣上開3 筆被徵收土地之補
        償金，其自仍得基於登記名義之所有權人身分對原告主
        張權利，前開民事確定判決判令原告應負擔至89年6 月
        7 日止無權占有土地期間相當於租金之不當利得，依法
        並無違誤，原告主張其無權占有應計僅至公告徵收日之
        88年10月26日止，被告對此即有超收云云亦無理由。
    、被告是否溢領補償金428,692 元部分：
        按「依不當得利之法則請求返還不當得利，以無法律上
        之原因而受利益，致他人受有損害為其要件，故得請求
        返還之範圍，應以對方所受之利益為度，非以請求人所
        受損害若干為準。」，最高法院88年台上第729 號著有
        裁判要旨可參。本件原告固主張其業將全部土地徵收補
        償金包括其應得之275,114 元及其利息（82年9 月26日
        至93年11月15日）全部繳還訴外人高雄市政府並已由被
        告全數受領，被告自因之受有428,692 元之不當利得云
        云，惟上開93年度重更(三)字第6 號民事確定判決所判定
        被告應給付原告被徵收土地之補償金275,114 元，此部
        分固因訴外人高雄市政府於被告領取時未予代扣原告應
        得之補償金而使原告受有該部分之損失，被告並因此受
        有利益而可認係屬被告之不當利得而應予返還，然原告
        係依據其與訴外人高雄市政府間之上開不當得利事件民
        事確定判決而繳還全部補償金1,273,409 元及其法定遲
        延利息，而其所繳交之法定遲延利息部分，乃係因原告
        自己之可歸責行為而應負之法律上遲延利息給付責任，
        且被告當時應收取之補償金並因遭原告先行收取以致無
        法取得，其亦同受有利息之損失，是被告事後取得上開
        補償金之法定遲延利息，乃係因訴外人高雄市政府依法
        補償其遲延利息之損失，被告並不當然因之受有該遲延
        利息之利益，則原告縱使因之受損，揆諸前揭裁判所示
        ，被告所應返還之範圍亦不得包括此遲延利息之部分，
        且被告縱未給付原告應領得之275,114 元補償金，然此
        未有確定期限之給付於經原告催告而被告仍未給付前，
        被告亦不當然因之擔負遲延責任而應給付遲延利息，則
        被告取得該部分之利息亦非無法律上之原因，故原告主
        張被告取得其應得部分之法定遲延利息（82年9 月26日
        至93年11月15日）而受有不當得利云云尚屬無據。
  (2)、被告抵銷之抗辯有無理由？
      本件被告固辯稱原告應取得之補償金275,114元已於上開9
      3 年度重更(三)字第6 號民事確定判決中予以扣除，且其於
      該事件中所應給付無權占用土地期間相當於租金之不當利
      得全部未支付法定利息，而上開民事確定判決判定原告應
      負擔五分之三之裁判費計123,158 元，被告亦得以上開金
      額主張抵銷云云，惟上開93年度重更(三)字第6 號民事確定
      判決就原告應取得之補償金275,114 元部分並未列入扣抵
      範圍，此觀上開民事判決理由欄第7 項（見前開判決書第
      18頁）所列原告之受動債權為4,148,976 元，此即為理由
      欄第5 項之數額（見前開判決書第10頁）而未包括第6 項
      275,114 元之徵收補償金可知，且上開民事確定判決已就
      原告無權占有應給付之不當利得分別計算其法定遲延利息
      予以抵銷並將未列入抵銷之部分宣示於判決主文第4 項中
      （見前開判決書第2 及18、19頁），是被告辯稱該補償金
      已經前訴扣抵完畢，且前案損害金並未計算利息而得再於
      本件主張抵銷云云均無理由；另上開民事確定判決固判定
      原告應負擔五分之三之裁判費，然被告就該民事判決之裁
      判費尚未依法聲請本院或由本院依職權予以確定其訴訟費
      用，且縱經裁定原告依法仍得予抗告，是於該訴訟費用經
      聲請裁定並確定前，尚難謂此訴訟費用已屆清償期，此自
      不符民法第334 條之抵銷適狀，被告於此主張抵銷亦無理
      由。
    綜上，被告並未受有79年6 月10日起至94年2 月28日止法定
    遲延利息之不當得利，而上開3 筆被徵收之土地於被告領竣
    補償金前，其本仍得基於所有權人之身分主張原告應返還無
    權占有土地期間相當於租金之不當得利，且原告就其因不當
    得利而繳付訴外人高雄市政府之補償金及其法定遲延利息乃
    係履行其法定給付義務，被告遲延受領該補償金亦受有損害
    ，原告給付訴外人高雄市政府之遲延利息並不因此使被告受
    有利益，惟原告應可取得之補償金275,114 元因已遭被告領
    取，該部分自屬被告之不當利得而應予返還，至被告提出之
    抵銷抗辯或已經前案扣抵或尚未屆清償期而不具抵銷之適狀
    ，從而原告依據不當得利請求權請求被告應給付275,114 元
    ，及自94年5 月17日起至清償日止，按週年利率5%計算之利
    息部分為有理由，自應予以准許，其逾此部分之範圍外之請
    求即為無據，自應予以駁回。
六、本件兩造均陳明願供擔保請准為假執行或免為假執行之宣告
    ，經核均無不合，爰就原告勝訴部分，分別酌定相當之擔保
    金額准許之，至原告敗訴部分，其假執行之聲請即失所依附
    ，應予駁回。
七、據上論結：本件原告之訴為一部有理由、一部無理由，合依
    民事訴訟法第79條、第390 條第2 項、第392 條，判決如主
    文。
中　　華　　民　　國　　94　　年　　7 　　月　　21　　日
                  民事第五庭審判長法　官　黃宏欽
                                  法　官　謝雨真
                                  法　官　郭宜芳
正本係照原本作成。
如不服本判決，應於送達後20日內，向本院提出上訴狀並表明上
訴理由，如於本判決送達前提起上訴者，應於判決送達後10日內
補提上訴理由書（須附繕本）。
中　　華　　民　　國　　94　　年　　7 　　月　　21　　日
                                  書記官　劉法萱
